【裁判字號】    97,上更(一),19
【裁判日期】    970521
【裁判案由】    強盜等
【裁判全文】
臺灣高等法院臺南分院刑事判決      97年度上更(一)字第19號
上  訴  人
即  被  告  甲○○
指定辯護人  本院公設辯護人丙○○
上列上訴人即被告因強盜等案件，不服臺灣臺南地方法院95年度
訴緝字第55號中華民國96年4月26日第一審判決（ 起訴案號：臺
灣臺南地方法院檢察署95年度偵字第9954號），提起上訴，判決
後，經最高法院發回，本院判決如下：
    主  文
原判決撤銷。
甲○○犯竊盜罪，累犯，處有期徒刑陸月，減為有期徒刑參月，
如易科罰金，以銀元參佰元即新台幣玖佰元折算壹日。
    事  實
一、甲○○曾犯竊盜罪，經法院判處有期徒刑3月確定，於民國
    （下同）94年6月28日執行完畢，猶不知警惕。
二、甲○○意圖為自己不法之所有，於94年8月4日下午1時25 分
    許，至位於臺南市○區○○街十五號賴蒲珍所經營之「南園
    開動」滷味店內，徒手將賴蒲珍所有置於櫃臺之橘色女用皮
    包1個〔內有新臺幣（下同）三百元、信用卡1張及郵局存摺
    1本 、法院文書等物〕夾於腋下竊取得手，正欲離去之際，
    為賴蒲珍發覺而出聲令被告站住，並用手抓甲○○之肩膀後
    方阻其前進，然甲○○仍向店外移動，賴蒲珍遂高喊「抓賊
    」，一名路人並在「南園開動」滷味店前方之馬路上欲抓住
    甲○○但未果，而曾任警員之乙○○聽聞賴蒲珍之喊叫，立
    即從臺南市○區○○街十五號樓上衝至前方馬路上，且用手
    將甲○○之手往後壓至背面，予以壓制，甲○○則以嘴咬乙
    ○○之右前臂及用手肘一直撞擊乙○○之胸部，致乙○○因
    而受有右前臂咬傷二×二公分及前胸壁挫傷等傷害（業撤回
    傷害告訴，詳如後述），惟甲○○仍遭乙○○壓制，且交由
    據報前來之警員處理，並於甲○○身上查獲上開遭竊之橘色
    女用皮包1個。
二、案經乙○○訴由臺南市警察局第五分局報請臺灣臺南地方法
    院檢察署檢察官偵查起訴。
    理  由
一、認定犯罪所憑之證據及理由
（一）行政院衛生署嘉南療養院（下稱嘉南療養院）96年 1月19
      日嘉南般字第０九六００００四七五號函附之司法精神鑑
      定報告書（見原審卷第152至156頁），雖為被告甲○○以
      外之人於審判外之書面陳述，然嘉南療養院係依刑事訴訟
      法第208條第1項準用同法第206條第1項規定，受原審法院
      囑託進行鑑定而出具之書面鑑定報告，屬於同法第159 條
      第1項所指法律有規定得作為證據之情形 ，故上開司法精
      神鑑定報告書，得為證據；又行政院衛生署臺南醫院94年
      8月4日診斷證明書、扣押書、贓物認領保管單（見警卷11
      至第13頁）及高雄市立凱旋醫院95年8月10日高市凱醫成
      字０九五０００四六０八號函附之病歷影本（見原審審理
      卷61至65頁），檢察官、被告指定辯護人於本院調查證據
      時，均知曉為審判外之書面陳述，係為傳聞證據，且至言
      詞辯論終結前均未聲明異議，本院審酌上開書面陳述作成
      之情況，認為適當，故依刑事訴訟法第159條之5第2項規
      定，得為證據。再者傳聞法則係對於被告以外之人於審判
      外之言詞或書面陳述，亦即針對被告以外之人於審判外以
      言詞或書面所為之供述證據而為之規範，卷附遭竊橘色女
      用皮包1個及其內含物品之相片2幀（見警卷14頁），係以
      科學、機械之方式，對於所拍攝內容所為忠實且正確之記
      錄，性質上並非供述證據，應無刑事訴訟法第159條第1項
      規定之適用。
（二）１被告坦承前揭事實不諱（見警卷1至4頁、偵查卷15至16
        頁、原審卷33至34、199至201頁）
      ２證人賴蒲珍、乙○○之證述（見原審卷185至195頁）。
      ３有嘉南療養院司法精神鑑定報告書一份 （ 見原審卷第
        152至156頁）及97年2月27日覆函一紙（見本院卷45頁
         ）、贓物認領保管單、診斷證明書各一紙在卷可稽（
        見警卷11至13頁）。
二、論罪科刑之理由
（一）核被告所為，係犯刑法第320條第1項之竊盜罪。
（二）原審針對被告為上開犯行時之精神狀態，送請嘉南療養院
      鑑定，經該院綜合被告之過去史、犯罪經過、身體檢查、
      精神狀態檢查及心理衡鑑結果，認為被告意識清楚，智能
      為邊緣智能水準程度，其對案情之描述與賴蒲珍之描述雖
      略有不同（如賴蒲珍指被告竊取時，其正在看電視，而被
      告指稱當時賴蒲珍在睡覺），但其他時序上大致無誤；被
      告過去曾有因異常精神症狀而至精神科就診之記錄，但無
      持續之治療，其雖自述本案發生當時係受到聽幻覺之指使
      而做出犯行，然因李員之精神病症狀較為輕微，且發作之
      頻率亦並不固定或持續，故客觀上無法推論而證實案發當
      時被告之行為受到精神病症狀之影響，有該院96年 1月19
      日嘉南般字第０九六００００四七五號函附之司法精神鑑
      定書一份可憑（見原審卷152至156頁）。又關於強迫性竊
      盜症係一衝動控制疾患，患病者因無法控制之內在衝動產
      生反覆竊盜之行為，會因竊盜行為之發生而獲得解說，並
      須排除活躍精神症狀，如幻聽及妄想等症狀之影響，本件
      被告意識清楚，反覆陳述受命令式幻聽操縱犯罪，顯與強
      迫性竊盜症因內在衝動致使犯罪不同，此有嘉南療養97年
      2月27日覆函一紙在卷可稽（見本院卷45頁）， 再參酌被
      告警詢時，猶能對本件竊盜及遭壓制等過程，均能一一清
      楚陳述，足認被告於本件犯行之時， 並無刑法第19條第1
      項、第2項所指因精神障礙或其他心智缺陷，致不能辨識
      其行為違法或欠缺依其辨識而行為之能力，或者因精神障
      礙或其他心智缺陷之原因，致其辨識行為違法或其辨識而
      行為之能力顯著減低等狀況之情形存在，或有修正前刑法
      第19條精神耗弱或心神喪失之情形，因此尚無適用修正前
      或修正後刑法第19條第1項、第2項規定之餘地。
（三）累犯新舊法比較及適用
      有關累犯原規定「受有期徒刑之執行完畢，或受無期徒刑
      或有期徒刑一部之執行而赦免後，五年以內再犯有期徒刑
      以上之罪者，為累犯，加重本刑至二分之一」；95年7月1
      日修正施行後規定「受徒刑之執行完畢，或一部之執行而
      赦免後，五年以內故意再犯有期徒刑以上之罪者，為累犯
      ，加重本刑至二分之一」，因此刑法第47條累犯之要件，
      亦有擴張及限縮，新法並採故意犯為構成累犯之要件，新
      舊法就累犯之要件，既因此而有變動，自均屬行為後法律
      有變更，而非僅屬文字修正，應有新舊法比較適用之問題
      ，經比較結果，以新法累犯之規定對被告為有利，自應適
      用裁判時刑法第47條累犯之規定（最高法院96年台上字第
      3773號判決參照)。被告曾犯竊盜罪， 經法院判處有期徒
      刑3月確定，於94年6月28日執行完畢，有臺灣高等法院被
      告全國前案紀錄表可憑，其於有期徒刑執行完畢後五年內
      ，再故意犯本件有期徒刑以上之罪，應依刑法第2條第1項
      但書規定，依修正後刑法第47條，論以累犯，並加重其刑
      。
（四）被告本件犯罪時之刑法第41條第1項前段規定：「犯最重
      本刑為5年以下有期徒刑以下之刑之罪，而受6個月以下有
      期徒刑或拘役之宣告，因身體、教育、職業、家庭之關係
      或其他正當事由，執行顯有困難者，得以1元以上3元以下
      折算一日，易科罰金。」又受刑人行為時之易科罰金折算
      標準，修正前罰金罰鍰提高標準條例第2條前段（現已刪
      除）規定，就其原定數額提高為100倍折算1日，則本件受
      刑人行為時之易科罰金折算標準，應以銀元300元折算1日
      ，經折算為新臺幣後，應以新臺幣900元折算為1日。惟94
      年2月2日修正公布並於95年7月1日施行之刑法第41條第1
      項前段則規定：「犯最重本刑為五年以下有期徒刑以下之
      刑之罪，而受六個月以下有期徒刑或拘役之宣告者，得以
      新臺幣一千元、二千元或三千元折算一日，易科罰金。」
      比較修正前後之易科罰金折算標準，以95年7月1日修正公
      布施行前之規定，較有利於受刑人，則應依刑法第2條第1
      項前段， 適用修正前刑法第41條第1項前段規定，定其折
      算標準。
（五）
    １爰審酌被告之前科素行，竊取之財物價值不多，年已70，
      且智能為邊緣智能水準程度，犯後坦承犯行等一切情狀，
      量處如主文第二項所示之刑。
    ２被告所犯竊盜罪，其犯罪時間在96年4月24日以前 ，合於
      減刑條件，爰均依中華民國96年罪犯減刑條例第2條第1項
      第3款、第7條、第9條規定減輕其刑， 並諭知易科罰金之
      折算標準。
三、撤銷改判之理由
（一）按刑法第329條準強盜罪之規定， 將竊盜或搶奪之行為人
      為防護贓物、脫免逮捕或湮滅罪證而當場施強暴、脅迫之
      行為，視為施強暴、脅迫使人不能抗拒而取走財物之強盜
      行為，乃因準強盜罪之取財行為與施強暴、脅迫行為之因
      果順序，雖與強盜罪相反，卻有時空之緊密連接關係，以
      致竊盜或搶奪故意與施強暴、脅迫之故意，並非截然可分
      ，而得以視為一複合之單一故意，亦即可認為此等行為人
      之主觀不法與強盜行為人之主觀不法幾無差異；復因取財
      行為與強暴、脅迫行為之因果順序縱使倒置，客觀上對於
      被害人或第三人所造成財產法益與人身法益之損害卻無二
      致，而具有得予以相同評價之客觀不法。故擬制為強盜行
      為之準強盜罪構成要件行為 ，雖未如刑法第328條強盜罪
      之規定，將實施強暴、脅迫所導致被害人或第三人不能抗
      拒之要件予以明文規定，惟必於竊盜或搶奪之際，當場實
      行之強暴、脅迫行為，已達使人難以抗拒之程度，其行為
      之客觀不法，方與強盜行為之客觀不法相當，而得與強盜
      罪同其法定刑（司法院釋字第630號解釋意旨參照 ）。亦
      即刑法第329條擬制為強盜罪之強暴 、脅迫構成要件行為
      ，乃指達於使人難以抗拒之程度者而言。
（二）查：本件被告於遭乙○○壓制時，雖以嘴咬乙○○之右前
      臂及用手肘一直撞擊乙○○之胸部，致乙○○因而受有右
      前臂咬傷二×二公分及前胸壁挫傷等傷害，惟被告始終遭
      乙○○壓制住，直至乙○○將被告交由據報前來之警員處
      理為止，此事實業據被告陳述明確，核與證人乙○○證述
      情節相符，堪予認定，則被告於本件竊盜之際，當場實行
      之強暴行為，尚難認為其已達使人難以抗拒之程度，揆諸
      前述說明，本件被告之犯行與準強盜罪之構成要件尚不該
      當，原判決認其所為，係犯刑法第329條、第328條第1項
      之準強盜罪，其認事用法，均有未洽。
四、公訴意旨另因被告上開徒手毆打告訴人乙○○之胸部及口咬
    告訴人之右手，致告訴人因而受有右前臂遭咬傷2×2公分及
    前胸壁挫傷等傷害，而認被告尚涉犯刑法第277條第1項之傷
    害罪等語，惟該條犯罪依同法第287條規定，須告訴乃論，
    而告訴人業於原審當庭撤回對被告之傷害告訴，有審判筆錄
    可憑（見原審卷200頁），故被告涉嫌傷害部分，業經告訴
    人撤回告訴，然因公訴人認此與前開成罪部分，有刑法修正
    前之牽連犯之裁判上一罪關係，爰不另為不受理判決之諭知
    ，附此敘明。
五、被告經合法傳喚，無正當理由不到庭，爰不待其陳述，逕行
    判決。
六、應適用之法律：
（一）程序法方面：刑事訴訟法第369條第1項前段、第371條、
      第364條、第299條第1項前段。
（二）刑法第320條第1項、第47第1項、第2條第1項，修正前刑
      法第41條第1項前段，罰金罰鍰提高標準條例第1條前段，
      修正前罰金罰鍰提高標準條例第2條，現行法規所定貨幣
      單位折算新台幣條例第2條，中華民國九十六年罪犯減刑
      條例第2條第1項第3款、第7條、第9條。
本案經檢察官吳忠賢到庭執行職務。
中    華    民    國    97    年    5     月    21    日
                  刑事第三庭    審判長法  官  陳義仲
                                      法  官  宋明蒼
                                      法  官  蔡勝雄
以上正本證明與原本無異。
檢察官如不服本判決，應於收受本判決後十日內向本院提出上訴
書，其未敘述上訴理由者並得於提起上訴後十日內向本院補提理
由書。
本件被告不得上訴。
                                      書記官  汪姿秀
中    華    民    國    97    年    5     月    21    日
附錄本案論罪科刑法條：
中華民國刑法第320條第1項
意圖為自己或第三人不法之所有，而竊取他人之動產者，為竊盜
罪，處 5 年以下有期徒刑、拘役或 5 百元以下罰金。


司法院資訊處製作；財團法人民間司法改革基金會備份。
